【裁判字號】    95,台上,6406
【裁判日期】    951123
【裁判案由】    貪污
【裁判全文】
最高法院刑事判決            九十五年度台上字第六四０六號
上  訴  人  甲○○
上列上訴人因貪污案件，不服台灣高等法院台南分院中華民國九
十五年五月二十五日第二審更審判決（九十四年度重上更(六)字第
一０九號，起訴案號：台灣雲林地方法院檢察署八十三年度偵字
第一四三一號），提起上訴，本院判決如下：
    主  文
原判決撤銷，發回台灣高等法院台南分院。
    理  由
本件原判決認定上訴人甲○○自民國四十二年四月進入雲林縣斗
六地政事務所（下稱斗六地政事務）所任實習業務員，四十二年
十月起任業務員，五十一年三月兼股長，六十五年十一月任股長
，六十九年七月任秘書，七十年八月兼代主任，七十二年十二月
任主任。並辦理斗六、林內、莿桐、古坑等地區之土地登記及地
籍管理等業務，七十二年起升任該地政事務所主任，係依據法令
從事公務之人員。緣其於六十七年八月二十二日，向其胞妹李秀
容所購坐落斗六市○○段社口小段（以下地號均同此地段）九二
─六二五號土地，及李秀容所有另二筆九二─一六二號、九二─
一六三號土地，因六十三年斗六都市計畫擴編後，經列入都市計
畫範圍內，且鄰地即劉國所有同段九二之六號土地為計畫道路（
即斗六市○○路）用地，經雲林縣政府於六十五年六月七日辦理
分割出同小段九二之三六五號及九二之三五八號新增兩筆土地。
因原與九二之六地號道路相鄰接之前述同小段九二之六二五號、
九二之一六二號、九二之一六三號三筆土地，分別為劉國（業於
民國四十一年死亡）所有九二之三六五號及九二之三五八號兩筆
土地隔離，致未面臨計畫道路，均需分別合併劉國該二筆土地，
始可沿計畫道路使用。上訴人竟基於圖利自己及李秀容之單一犯
意，而基於變造公文書之概括犯意，於六十八年間之某日，假借
職務上之機會，將置放在該地政事務所之九二之三六五號及九二
之三五八號土地登記簿上所有權人欄「劉國」二字予以塗銷，再
蓋上「國有」二字，變造所有權人為「國有」，足以生損害於劉
國之繼承人劉有銘及地政機關對於地籍管理之正確性，再伺機取
得該地之所有權。迨七十四年二月間，葉明杰、林美蘭夫婦因買
賣以林美蘭名義登記取得九０之一二號、九０之一四０號、九０
之一四一號、九０之一四二號、九０之一四三號土地以及同年一
月間，楊鐵城、黃梅皆夫婦因買賣以黃梅皆名義登記取得九二之
一九一號土地，亦皆與九二之三六五號、九二之三五八號土地相
隔；繼於七十四年二、三月間，楊鐵城、葉明杰欲在上開所買土
地上興建店舖出售，而至斗六地政事務所調閱土地登記簿時，獲
悉九二之三五八號、九二之三六五號均為國有土地。因楊鐵城認
申購國有畸零地程序複雜，經李紗藺介紹向上訴人請教申購方法
，上訴人表示願代為辦理申購；另葉明杰申購畸零地因事涉上訴
人權益，上訴人即表示願親自代為辦理申購。並指導楊鐵城、葉
明杰，分別於七十四年二月二十六日及三月十五日，以黃梅皆、
林美蘭名義，向雲林縣政府申請核發國有畸零空地合併使用證明
書，俾向國有財產局申購該二筆土地，經該府先後於同年三月七
日及三月二十三日分別核准發給證明書。而楊鐵城、葉明杰分別
取得國有畸零空地合併使用證明書後，旋分別持交黃梅皆、林美
蘭之國民身分證、印章、國有畸零空地合併使用證明書予上訴人
；楊鐵城併交付申購書。上訴人認取得九二之三六五號、九二之
三五八地號土地時機來臨，即基於前開圖利其本人及李秀容兼圖
利葉明杰、楊鐵城等人之犯意，於七十四年四月初，以案外人楊
國雄於七十四年四月六日聲請抵繳被繼承人楊金成之遺產稅案之
收件字號「斗地登六字第一九八三號」，混充林美蘭買受國有九
二之三六五號土地，聲請土地移轉登記案之「收件字號」；續於
七十四年五月間，以案外人江勝雄於七十四年五月二十八日聲請
土地所有權移轉登記案之收件字號「斗地登六字第二八八一號」
，混充黃梅皆買受國有九二之三五八號土地，聲請土地移轉登記
案之「收件字號」，各登載於該二筆土地登記簿上，而將該二筆
土地分別移轉登記予林美蘭、黃梅皆名下，該二筆土地面積總計
七十九平方公尺，以市價每平方公尺新台幣（下同）一萬四千九
百七十元計算，共圖利葉明杰、楊鐵城等人金額達一百十八萬二
千六百三十四元（詳如原判決附表計算式一所示）。嗣葉明杰、
林美蘭夫婦及楊鐵城、黃梅皆夫婦獲悉上訴人已辦妥申購，取得
各該土地所有權，即申請土地登記簿謄本，持以合併畸零地申請
建造執照建屋；迄七十六年間，葉明杰、林美蘭夫婦所興建之房
屋基地，須分割移轉登記予買受人，而向上訴人索取九二之三六
五號土地所有權狀憑辦時，因上訴人告稱土地所有權狀遺失，葉
明杰旋於同年八月十九日，以林美蘭名義立具切結書，向斗六地
政事務所申請補發，繼於七十六年十月間持補發之土地所有權狀
，申請分割出九二之三六五號、九二之六七一號、之六七二號、
之六七三號、之六七四號、之六七五號、之六七六號等七筆土地
，並於七十七年一月十四日將九二之六七六號土地移轉登記予上
訴人，面積為十七平方公尺，以市價每平方公尺一萬四千九百七
十元計算，圖利自己二十五萬四千四百九十元（詳如原判決附表
計算式二所示）。嗣上訴人於八十年一月間調任雲林縣政府地政
科專員，獲悉斗六地政事務所主任林雨騫，於同年五月十日至同
年七月十二日，三次發函縣府就「劉國」名下九二之六地號土地
新舊謄本所載面積不一，且經分割輾轉易手，呈請縣府裁示如何
更正及通知利害關係人等事，深恐事跡敗露，而其本人已不在該
地政事務所服務，乃於八十年八、九月間某日，著由有接觸土地
登記簿之不詳姓名成年人，將九二之三六五號、九二之三五八號
土地之所有權人欄，前經變造為「國有」二字，再予塗銷，填上
「劉國」二字（此部分不構成變造文書罪理由如後），即與該不
詳姓名之人基於變造文書之共同犯意由該不詳姓名之人將移轉登
記予林美蘭、黃梅皆之日期塗銷，分別變造改為六十五年四月七
日及同年八月二十一日，使該等實際上不存在之申請文件皆可以
逾十五年銷燬等情，以掩飾犯行，足以生損害於地政管理之正確
性。總計其使自己及楊鐵城、葉明杰等人得利之金額為一百十八
萬二千六百三十四元（其中包含圖利自己二十五萬四千四百九十
元部分）等情。因而撤銷第一審關於上訴人圖利及變造公文書部
分之判決，改判依行為時法戡亂時期貪污治罪條例第六條第三款
、刑法第二百十一條之牽連犯規定，從一重論處上訴人依據法令
從事公務之人員，對於主管之事務直接圖利罪刑，固非無見。
惟查：(一)、戡亂時期貪污治罪條例第六條第三款所謂主管事務，
係指依法令於職務上對於該事務有主持或執行之權責者而言。依
原判決事實所載，上訴人係於六十五年十一月擔任斗六地政事務
所股長，迄六十九年七月任秘書，則其若有於六十八年間之某日
，將置放在該地政事務所之斗六市○○段社口小段九二之三六五
號及九二之三五八號土地登記簿所有權人欄「劉國」二字塗銷，
再蓋上「國有」二字之情形，上訴人斯時係擔任股長之職，對於
土地登記簿之管理、登記等事務，是否有主持或執行之權責，此
項攸關法律之適用，原審未予詳細調查、說明，即論以上訴人對
於主管之事務直接圖利罪刑，尚有調查未盡及理由不備之違誤。
(二)、原判決事實雖認定上訴人基於圖利自己及李秀容之單一犯意
，而於六十八年間之某日，將土地登記簿上所有權人欄「劉國」
塗改為「國有」，但對於該塗改登記事項係由上訴人所為及此時
變造土地登記簿之行為，如何使其自己及李秀容圖得不法之利益
，並未說明其所憑之證據及認定之理由，亦有理由不備之違誤。
(三)、原判決認定上訴人係於七十四年四月初，以案外人楊國雄於
七十四年四月六日聲請抵繳被繼承人楊金城之遺產稅案之收件字
號「斗地登六字第一九八三號」，混充林美蘭買受九二之三六五
號土地，聲請土地移轉登記案之「收件字號」；續於同年五月間
，以案外人江勝雄於同年五月二十八日聲請土地所有權移轉登記
案之收件字號「斗地登六字第二八八一號」，混充黃梅皆買受九
二之三五八號土地，聲請土地移轉登記案之「收件字號」，各登
載於該二筆土地登記簿上，而將該二筆土地分別移轉登記予林美
蘭、黃梅皆名下等事實。然對於該二筆土地何以確係由上訴人冒
用他人之收件字號辦理移轉登記予林美蘭、黃梅皆之事實，並未
說明其所憑之具體證據，徒以上訴人當時適擔任地政事務所主任
，得隨時任意取用該登記簿等臆測之詞，推論上訴人所辯各非法
變造行為均非其所為，殊不足採為依據，自與採證法則有違。(四)
、原判決事實雖認定上訴人調任雲林縣政府地政科專員後獲悉新
任地政事務所主任林雨騫三次發函縣政府就「劉國」名下土地新
舊謄本所載面積不一，且經分割輾轉易手，呈請裁示如何更正及
通知利害關係人等事，深恐事跡敗露，乃於八十年八、九月間，
著由有接觸土地登記簿之不詳姓名成年人，將前經變造為「國有
」，再予塗銷，填上「劉國」，再將移轉登記予林美蘭、黃梅皆
之日期塗銷，分別變造為六十五年四月七日及同年八月二十一日
，使該等實際上不存在之申請文件皆可以逾十五年銷燬，以掩飾
犯行等情。然對於上訴人著由不詳姓名成年人塗改上開登記事項
之事實，亦未具體說明其所憑之證據，而係以上訴人知悉該函內
容，及不相干之他人，無為之必要與可能等臆測之詞，為認定犯
罪事實之依據，自屬可議。(五)、依原判決理由所載，遭變造登記
事項二筆土地之登記簿存放在斗六地政事務所鐵櫃內，乃極為重
要之公文書，除經許可之人外，非一般人所得輕易接觸等語，如
果所述無訛，則對於該二筆土地遭變造登記及移轉登記時，負責
該登記簿之管理人員為誰？如需調閱或使用該登記簿時，係經何
人許可？對於調閱使用者，有無由管理人員登記查考？調閱使用
者在何種情況及場所有擅加塗改之可能？凡此重要事項，攸關發
見真實及上訴人有無自己或著由何人塗改登記之事實，均有深入
詳細調查說明之必要。另依原判決事實所載，葉明杰曾於七十六
年八月十九日，以林美蘭名義立切結書，向斗六地政事務所申請
補發九二之三六五號土地所有權狀，同年十月間持補發之土地所
有權狀，申請分割出九二之三六五號、九二之六七一號、九二之
六七二號、九二之六七三號、九二之六七四號、九二之六七五號
、九二之六七六號等七筆土地，並於七十七年一月十四日將九二
之六七六號土地移轉登記予上訴人時，承辦登記之人員各為何？
於辦理補發土地所有權狀、分割及移轉登記時，何以未發覺登記
簿上之登記事項曾經遭到變造？原審均未詳細調查說明、遽行判
決，尚嫌速斷不足以昭折服，亦有可議。上訴意旨指摘原判決不
當，非無理由，應認仍有撤銷發回更審之原因。
據上論結，應依刑事訴訟法第三百九十七條、第四百零一條，判
決如主文。
中    華    民    國  九十五  年   十一   月  二十三  日
                      最高法院刑事第五庭
                          審判長法官  莊  登  照
                                法官  洪  明  輝
                                法官  黃  一  鑫
                                法官  林  秀  夫
                                法官  徐  昌  錦
      本件正本證明與原本無異
                                      書  記  官
中    華    民    國  九十五  年   十一   月  二十八  日
                                                      J


司法院資訊處製作；財團法人民間司法改革基金會備份。
